【裁判字號】    97,訴,2699
【裁判日期】    970826
【裁判案由】    強盜
【裁判全文】
臺灣臺中地方法院刑事判決              97年度訴字第2699號
公  訴  人  臺灣臺中地方法院檢察署檢察官
被      告  甲○○
                    （
選任辯護人  游琦俊律師
上列被告因強盜案件，經檢察官提起公訴（97年度偵字第13311
號），本院判決如下：
    主    文
甲○○犯攜帶兇器強盜未遂罪，處有期徒刑伍年。
    犯罪事實
一、甲○○因感受到經濟壓力，竟基於強盜他人財物之犯意，意
    圖為自己不法之所有，於民國97年5月26日21時10分許，在
    臺中市○○區○○路與山西路口，見四下無人而戊○○單獨
    一人欲駕駛車牌號碼3R—5851號自小客車離去，認為有機可
    趁，遂執持其所有客觀上足以對人之生命、身體、安全構成
    威脅，具有危險性，堪供為兇器使用之水果刀一把，徒步快
    速接近戊○○之自小客車後，逕自開啟右前乘客座車門進入
    該自小客車內，隨即執持該水果刀架住戊○○之脖子，作勢
    欲持刀劃傷戊○○之臉部之強暴方式，喝令戊○○駕車駛離
    現場，戊○○受到驚嚇後，立即將引擎熄火拔下汽車鑰匙，
    多次欲開啟駕駛座車門下車，甲○○見狀，即一手抓住戊○○之手臂將其拉回車內，另一執持水果刀之手即出拳朝戊○○之頭部毆打約30餘下，致使戊○○因而受有腦震盪、右額
    瘀傷鈍挫傷、四肢多處擦挫傷之傷害，至使戊○○不能抗拒
    ，欲強盜戊○○所有之自小客車等財物，俟因戊○○在與甲○○拉扯過程中猶拼命按鳴喇叭，經其同事丙○○見該自小
    客車駕駛座車門開啟未關閉，且戊○○出聲喊救命，察覺有
    異，趨前察看，戊○○趁隙脫困下車，甲○○見狀亦欲開啟
    右前座車門逃逸，惟因遭鎖住，轉而欲從駕駛座車門離去，
    丙○○隨即以手壓住車門欲阻擋甲○○下車離去，然甲○○
    強力推開車門後，仍徒步從容下車離去，並沿臺中市○○路
    往昌平路方向逃逸，因而強盜財物未得逞，事後甲○○因擔
    心遭警追查，乃於97年5月30日，將該水果刀棄置於臺中縣
    潭子鄉○○路某處之分隔島（已經滅失，不知去向）。嗣因
    甲○○於強盜過程中，不慎將其所有SONYERICSSON廠牌搭配
    門號0000000000號之行動電話一支遺落在戊○○之自小客車
    上，經警依循該行動電話中之通話紀錄，循線查悉為甲○○
    所使用之物，而於97年6月3日凌晨0時許，通知甲○○前往
    臺中市○○區○○路106號臺中市警察局第五分局辦公室詢
    問，因而查悉上情，並於97年6月3日上午10時20分許，在臺
    中縣潭子鄉○○路80巷5號4樓其住處，查扣得其於行搶當時
    所穿著之短袖POLO衫一件、黑色西裝長褲一件、白色布鞋一
    雙等衣物。
二、案經戊○○訴由臺中市警察局第五分局報告臺灣臺中地方法
    院檢察署檢察官偵查起訴。
    理    由
一、訊據被告甲○○矢口否認有何攜帶兇器強盜未遂之犯行，辯
    稱：伊當初是因為喝了酒，才會迷迷糊糊跑到告訴人戊○○
    車上，至於伊究竟係要對告訴人做何事，伊自己也不清楚，
    但是伊沒有強盜財物之意思，伊記得有出手打告訴人戊○○
    ，不過沒有要求告訴人戊○○交付錢財或車子云云；被告選
    任辯護人則以被告因為平日即有壓抑之心理，而在飲酒後有
    脫序之失控行為，案發當時被告顯然意識上有精神障礙的情
    形，請求做精神鑑定，並依刑法第十九條之規定，減輕其刑
    云云，以資為辯。經查：
（一）依據告訴人戊○○於本院審理中到庭證稱：伊在停車場上
      車前，並未發現被告之行蹤，但在伊發動車子倒車後，被
      告就上車了，被告一上車，就把所持的折疊刀打開，拿著
      刀子架在伊左側脖子上，伊就將引擎熄火，鑰匙拔下拿在
      手上，被告便一直要伊將鑰匙拿出來發動車子，駛離該處
      ，伊不肯，被告就一直用拿刀子的那隻手的拳頭捶打伊頭
      部，伊感覺有被硬硬的東西敲到，有可能是刀柄，伊有受
      傷，伊記得當時被告只叫伊把車開走，沒有說其他的話，
      但是被告到底如何說的，伊僅記得意思，因為被告一上車
      ，伊就覺得很緊張、很害怕、很恐怖，該把刀子，印象中
      約有10來公分長，至於刀子是從被告身上何處拿出來，伊
      沒有留意到，只看到被告有打開的動作，後來，我同事下
      班走出來，看到伊，而且伊有喊救命等語（參照本院卷第
      38頁反面至第39頁正面），及證人丙○○於本院審理中到
      庭證稱：「當時正好是下班時間，我覺得很奇怪，為何戊○○的車門會打開，我看到戊○○跟一個男子在拉扯，原
      本以為是男女朋友吵架，後來有聽到戊○○喊救命，而且
      我也發現這個男子不是戊○○的男友，我才上前去看。」
      、「戊○○一直要下車，被告不讓她下車，一直把她拉回
      車內。」等語（參照本院卷第80頁正面、反面）；佐以，
      本院當庭勘驗案發現場監視錄影畫面結果顯示：告訴人戊○○上車後未久，即見被告自遠處快速接近，抵達被害人
      自小客車停放處後，隨即逕自以手開啟告訴人戊○○自小
      客車之右前車門，直接進入告訴人戊○○車內之右前座，
      被告上車後，告訴人戊○○數度開啟駕駛座車門欲下車離
      去，均遭被告拉扯而關閉車門，最後一次告訴人戊○○開
      啟駕駛座車門之時間較長，告訴人戊○○之同事丙○○察
      覺有異，前往察看，告訴人戊○○趁機倉皇下車，被告見
      狀亦欲從該駕駛座車門下車，經告訴人戊○○同事丙○○
      以手壓制住駕駛座車門加以攔阻，嗣經被告強力推開駕駛
      座車門後，隨即下車步行從容離去等情，此有卷附案發現
      場監視錄影光碟（附於偵查卷末之光碟片存放袋）及本院
      勘驗筆錄（參照本院卷第71頁）在卷為憑；且告訴人戊○○確實因被告出手毆打之行為，而受有腦震盪、右額瘀傷
      鈍挫傷、四肢多處擦挫傷之傷害，此有中國醫藥大學附設
      醫院診斷證明書二份（參照偵查卷第40、41頁）在卷為憑
      ，復有遺留在告訴人戊○○自小客車上之SONYERICSSON廠
      牌搭配門號0000000000號行動電話一支，經依內建序號00
      000000000000000及通話記錄中所顯示「家00-00000000」
      查證結果，確屬被告所有，此有該行動電話照片四張（參
      照偵查卷第49、50頁）、中華電信公司北區客戶服務處桃
      園客服中心受理查詢電話使用者資料紀錄單一份（參照警
      卷第40頁）在卷可稽；被告對於上情亦不爭執，因此，被
      告未經告訴人戊○○同意，擅自執持未經扣案之水果刀進
      入告訴人戊○○所駕駛之自小客車內，並強迫告訴人戊○○駕車離去，告訴人戊○○不從欲下車離去，雙方即發生
      拉扯爭執，被告即出手毆打告訴人戊○○成傷，嗣經告訴
      人戊○○同事丙○○發現，告訴人戊○○始脫困等情，應
      堪認定。是以，本案主要爭點即在於被告之犯罪動機為何
      ？其主觀上是否出於強盜犯意？
（二）對於被告之犯罪動機及主觀犯意，依據被告曾於偵查中供
      稱：「（問：你當時為何要進入車內，以水果刀挾持戊○○，目的為何？）因為我本身之經濟不好，我是想開她的
      車走。」、「我承認我有要搶她的車子。」等語（參照偵
      查卷第7頁），之後於本院羈押訊問時亦供稱：「我是當
      天晚上沒有加班到朋友家喝酒，喝酒完後大約8時許，已
      經有醉意，開車經過超商，進去購買一瓶牛奶，之後在車
      上睡了一覺，到了9點多醒過來，覺得現在賺錢不易，生
      活困難，又有貸款經濟壓力，入不敷出，剛好我在車上看
      到被害人戊○○要去開車，我覺得只有她一個人有機可乘
      ，車上有一把水果刀，是我的，被害人上車後我就持刀打
      開右前車門進去被害人右前座，我將刀子放在被害人頸部
      及肩膀的地方，被害人極力反抗，被害人問我要做什麼，
      當時我是想要搶被害人的車子，被害人反抗拉扯過程中刀
      子有劃到被害人，我也有動手打被害人頭部、臉部。」等
      語（參照本院97年度聲羈字第865號刑事卷第5頁）可知，
      被告於最初偵查及本院羈押訊問時均坦承係因經濟壓力而
      持刀強盜告訴人戊○○之自小客車；且依據告訴人戊○○
      於偵查中證稱：「我在倒車時甲○○從斑馬線前經過，我
      本以為他只是要過馬路，沒想到他很快地坐在我的副駕駛
      座拿刀架住我脖子，刀是他本來就握在手上，我趕快熄火
      要下車，他一直用手拉住我的手臂，不讓我下車，叫我發
      動車子，把車子開離現場，他刀還一直架在我的脖子上，
      作勢要拿刀劃我的臉，我不從，他就一隻手抓我手臂，另
      一隻手抓住刀柄用拳頭打我的頭打了有30幾下。」等語（
      參照偵查卷第37頁），佐以案發現場監視錄影光碟所拍攝
      到之畫面顯示，被告確實係利用告訴人戊○○開啟車門放
      置物品後上車欲倒車駛離之際，加速從畫面左上角之遠處
      路口，快速接近位在畫面右下角之告訴人戊○○所在之自
      小客車，可見被告業已鎖定告訴人戊○○為強盜之對象，
      始能抓準告訴人戊○○上車後尚未加速啟動自小客車自動
      鎖上車門之時間，且被告對於其身上攜帶水果刀之原因，
      無法提出合理之解釋，更徵被告確實有強盜他人財物之意
      圖，況且，被告於強盜未遂後，面對告訴人戊○○及證人
      丙○○，竟能從容不迫下車步行離去，足認被告應係基於
      強盜他人財物之犯意，要屬無疑，被告從容離去之行徑，
      無非係仗恃其強盜未遂，未取得任何財物，且本身又無前
      科紀錄，告訴人戊○○無從報案指認之故。至於，被告於
      案發當時有無處於缺錢之經濟壓力一節，被告選任辯護人
      固提出曜陞精密工業有限公司員工在職證明（參照本院卷
      第36頁）、被告配偶乙○○之金融帳戶（參照本院卷第44
      至47頁）以證明被告家境小康，並無經濟壓力，本院函囑
      轄區員警查證結果，亦表示被告從事車床技工，每月薪資
      新臺幣36000元，其妻乙○○在工廠上班，每月薪資新臺
      幣2萬元，育有二女一男，銀行房貸新臺幣130萬元，每月
      需繳納房屋貸款新臺幣8000元，保險年繳約新臺幣35000
      元，在外並無負債或缺錢情事，此有臺中縣警察局豐原分
      局頭家派出所警員何松哲所製作之調查報告（參照本院卷
      第55頁）在卷足按，惟細繹辯護人提出之被告配偶乙○○
      之金融帳戶存摺交易紀錄可知，每月結餘款項很少，最大
      宗約15萬元之存款二筆，則均係在97年6月5日被告遭收押
      之後所存入，且被告自承三名子女分別就讀高中、國中、
      國小，父母年邁，健康狀況不佳，僅靠夫妻倆每月約新臺
      幣5萬元左右之收入，確實有可能陷於經濟壓力之狀態，
      則被告先前之供述，亦有可信之處。況且，依據告訴人戊○○於本院審理中證稱：「（問：依照當時的情形，你認
      為被告要對你做什麼？）要搶我錢財，對我不利，因為被
      告一上車，就拿刀子架在我的脖子上。」等語（參照本院
      院第39頁正面、反面），告訴人戊○○在主觀感受上亦係
      認為被告係為強盜財物，衡情以觀，被告之行為，依據常
      理推斷，若非劫財即為劫色，被告既然否認係出於劫色之
      意圖，自難以推託非出於劫財之意圖。從而，本院認為被
      告之犯罪動機，係導因於家庭之經濟壓力，因而基於強盜
      財物之不法意圖，而為強盜告訴人戊○○財物未遂。
（三）至於，被告辯護人以被告於案發當時係處於酒後呈現衝動
      控制障礙之狀況為辯，請求函送專業醫療單位進行精神鑑
      定部分，本院依據告訴人戊○○於本院審理中到庭證稱：
      「被告（上車時）臉色正常，跟一般人一樣，沒有什麼異
      狀。」、「被告就坐在駕駛座旁的位置，被告拿刀架住我
      脖子的時候，是很近身。」、「（我）沒有（聞到被告身
      上有酒味）。」、「（被告下車離開時是）慢慢走，態度
      很從容。」、「（被告離開時並）沒有（晃神或酒醉的情
      況），很正常。」等語（參照本院卷第39頁正面、反面）
      ，及證人丙○○於本院審理中到庭證稱：「（問：有無聞
      到被告身上的酒味？）沒有，而且我壓車門的時候，跟被
      告靠得很近，也沒有聞到酒味。」、「被告當時已經準備
      要從駕駛座下車，我當時要把門關起來，距離大約20公分
      ，我大概壓了車門兩秒左右，很短的時間。」、「我沒有
      特別注意（被告有無喝酒），（因為）我沒有聞到酒味，
      （所以）被告應該沒有喝酒的跡象。」等語（參照本院卷
      第80頁反面、第81 頁正面），認為被告於案發當時有無
      喝酒之情狀，尚無從據以認定；退步言之，縱認被告所言
      屬實，其確有於案發前與友人飲酒之情事，惟依據共同飲
      酒之證人丁○○於本院審理中到庭證稱：「我曾經跟被告
      一起喝酒，但是日期不確定，我也不知道被告有因為強盜
      案件被羈押。」、「（喝酒地點）就是我的住處，臺中市
      北屯區永和巷37號住處兼我的辦公室。我們從下午3、4點
      喝到7點左右，喝完酒，就各自離開。當時一起喝酒的人
      有我、葉茂隆、被告及一個姓江的朋友。」、「當天是喝
      威士忌，沒有喝很多，四人喝了半瓶，是一般700毫升瓶
      裝的威士忌。」、「不記得（被告當時喝了多少酒）。」
      、「（被告要離開時）沒有異樣，也沒有醉。」、「（我
      住處距離臺中市○○路與山西路口）不會太遠，大約500
      公尺。」等語（參照本院卷第81至82頁），及證人葉茂隆
      於本院審理中到庭證稱：「丁○○所述都實在，當天被告
      開車到我田裡去找我，我的田在我家前面，我再帶被告回
      到家裡來，然後一起喝了一點酒，被告來的時間，是大約
      傍晚4、5點左右，被告下班之後。」、「（今年）就只有
      那一次（與被告喝過酒）。因為我很久沒有看過被告了，
      喝酒的日期我忘記了。」、「被告（離開時）還很清醒，
      走路也不會晃。被告是自己開車離開的。」等語（參照本
      院卷第82頁正面、反面），亦可知悉被告實際飲用之酒量
      不多，亦無達到酗酒泥醉之狀態；況且，依據被告於本院
      中供稱：「案發當天晚上6點，我到以前友人丁○○臺中
      市○○區○○路永和巷37號家中，和丁○○及其哥哥，另
      外還有一位陳姓男子，一起喝了一瓶2公升的約翰走路，
      我大約喝了四杯的量，是威士忌酒杯。我喝到當晚8點，
      開車離開，我在崇德路與山西路口的統一超商內買了一瓶
      鮮奶，喝完就在車上睡覺，之後醒來，就迷迷糊糊的跑到
      被害人車上。」等語（參照本院卷第9頁反面），被告在
      案發當天20時左右駕車離開，中途在便利超商購買鮮奶飲
      用後即在車上睡覺休息，迄於案發時間即21時10分許，相
      隔將近一個小時，而案發地點距離被告友人丁○○之住處
      僅500公尺之距離，被告在飲用少量酒類後加上已經休息
      一個鐘頭的時間，按諸常情，顯然不可能在呈現酒後泥醉
      辨別事理能力減低之狀況，因此，本院認為本案尚無函送
      精神鑑定之必要。
（四）綜上所述，被告基於強盜他人財物之犯意，意圖為自己不
      法之所有，攜帶屬於兇器之水果刀挾持毆打告訴人戊○○
      ，至使告訴人戊○○不能抗拒，而強盜告訴人戊○○之自
      小客車未遂之情，應堪認定。被告所辯於酒後不知何故擅
      闖告訴人戊○○自小客車並無強盜犯意云云，顯係事後卸
      責之詞，要難採信。本件事證已臻明確，被告犯行，洵堪
      認定。
二、按所謂兇器，其種類並無限制，凡客觀上足對人之生命、身
    體、安全構成威脅，具有危險性之兇器均屬之，且祇須行竊
    時攜帶此種具有危險性之兇器為已足，並不以攜帶之初有行
    兇之意圖為必要（最高法院79年台上字第5253號判例參照）
    。查：未經扣案之水果刀一把，長約10來公分，屬於鐵製材
    質，係質地堅硬之物，業據告訴人戊○○於本院審理中證述
    屬實，被告亦不爭執，客觀上足以對人之生命、身體、安全
    構成威脅，具有危險性，應屬兇器無訛。按強盜罪之所謂「
    不能抗拒」，係指行為人所為之強暴、脅迫等不法行為，就
    當時之具體事實，予以客觀之判斷，足使被害人身體上或精
    神上達於不能或顯難抗拒之程度而言（最高法院94年台上字
    第2266號判決參照）。被告基於強盜之犯意，意圖為自己不
    法之所有，以持刀強暴之方法，至使告訴人戊○○不能抗拒
    ，而強盜財物未遂，核其所為，係犯刑法第三百三十條第二
    項、第一項之攜帶兇器強盜未遂罪。（被告於攜帶兇器強盜
    之過程中，以持刀出拳毆打之強暴方式，致使告訴人戊○○
    因而受有傷害，被告本身既無另起傷害之犯意，則告訴人戊○○受傷之結果，應係被告施暴之當然結果，而為強盜罪構
    成要件中之強暴行為所吸收，不另論處，附此敘明。）按未
    遂犯之處罰，以有特別規定者為限，並得按既遂犯之刑減輕
    之，刑法第二十五條第二項定有明文。被告著手強盜財物未
    經得手，係屬未遂犯，爰依刑法第二十五條第二項之規定，
    予以減輕其刑。爰審酌被告擅自利用告訴人戊○○下班上車
    未立即鎖上車門之際，擅自持刀侵入告訴人戊○○之自小客
    車內，欲強盜該自小客車，嗣因告訴人戊○○之同事丙○○
    察覺有異，前往察看，始強盜財物未果，被告於強盜過程中
    並出手毆打告訴人戊○○成傷，強盜後復仗恃本身無前科此
    番犯行不致遭警追緝因而毫無驚懼從容離去，被告之惡劣行
    為，造成告訴人戊○○之生理及心理受有嚴重傷害，幸因被
    告不慎遺落其所使用之行動電話在告訴人戊○○之自小客車
    上，因而循線查獲被告，給予刑罰制裁，再者，被告犯罪後
    ，猶飾詞狡辯，否認犯行，未見悔意，惟因被告家屬於本院
    審理中已積極與告訴人戊○○達成調解，以金錢賠償告訴人
    戊○○所受之損害，徵得告訴人戊○○之諒解等一切情狀，
    量處如主文所示之刑，以示懲儆。
三、未經扣案之水果刀一把，係屬被告所有，業據被告供述屬實
    ，而該水果刀係被告持以強盜所用之物，亦據告訴人戊○○
    於本院審理中證述屬實，該水果刀係屬被告所有供犯罪所用
    之物，應堪認定，惟因被告事後帶同警方前往棄置地點搜尋
    結果，該水果刀已不知去向，顯然已經滅失，自無從宣告沒
    收；又扣案之短袖POLO衫一件、黑色西裝長褲一件、白色布
    鞋一雙等物，雖係被告於案發當天所穿著之衣物，而扣案之
    SONYERICSSON廠牌搭配門號0000000000號行動電話一支，亦
    係被告於案發當天所攜帶並掉落在告訴人戊○○車上之物，
    然該等物品與被告之強盜行為間，並無任何之證據關連性，
    無法作為本案之證據使用，亦無從宣告沒收，附此敘明。
據上論斷，應依刑事訴訟法第二百九十九條第一項前段，刑法第
三百三十條第二項、第一項、第二十五條第二項，判決如主文。
中    華    民    國    97    年    8     月    26    日
                  刑事第五庭    審判長法  官  鍾堯航
                                      法  官  劉麗瑛
                                      法  官  巫淑芳
上正本證明與原本無異。
如不服本判決，應於收受送達後10日內向本院提出上訴書狀（應
敘述具體理由並附繕本）。
上訴書狀如未敘述理由，應於上訴期間屆滿後20日內補提理由書
於本院。
                                      書記官  王麗麗
中    華    民    國    97    年    8     月    26    日
附錄論罪科刑法條：
中華民國刑法第330條：
犯強盜罪而有第321條第1項各款情形之一者，處七年以上有期徒
刑。
前項之未遂犯罰之。


司法院資訊處製作；財團法人民間司法改革基金會備份。
